【裁判字號】    89,台聲,501
【裁判日期】    890928
【裁判案由】    塗銷抵押權登記
【裁判全文】
最高法院民事裁定                                八十九年度台聲字第五○一號
    聲  請  人  甲○○
右聲請人因與相對人吳有間請求塗銷抵押權登記事件，對於中華民國八十九年四月
七日本院裁定（八十九年度臺上字第七六三號）聲請再審，本院裁定如左：
    主  文
聲請駁回。
聲請訴訟費用由聲請人負擔。
    理  由
本件聲請人主張本院八十九年度臺上字第七六三號確定裁定，有民事訴訟法第四百九
十六條第一項第一款規定之情事，對之聲請再審，所持理由，不外以：聲請人於前訴
訟程序，對臺灣高等法院八十七年度上字第一七四八號第二審判決提起上訴，所具第
三審上訴理由狀，業經指明另件臺灣臺北地方法院（下稱臺北地院）八十三年度訴字
第三四二八號、三四二九號相對人請求聲請人清償債務事件判決理由，已就相對人訴
請聲請人清償利息債務所依據之債權是否存在，詳述其憑以認定之心證，乃原第二審
判決竟認上開臺北地院清償債務事件，相對人係以利息債務（權）請求權為訴訟標的
，而受敗訴之判決確定，並未觸及系爭借款請求權是否存在，且就有無借款債權之爭
點未詳為調查辯論，自不在其請求之標的範圍內，而非既判力之效力所及，顯未詳酌
臺北地院前開判決認定相對人利息請求權不存在之理由，實有違確定判決之既判力，
而有違背法令之情形，並引用最高法院三十年上字第八號判例予以指摘。詎最高法院
竟視若無睹，全未斟酌，遽指聲請人未具體指摘，上訴為不合法，裁定予以駁回，其
適用法規顯有錯誤云云為論據。惟查臺灣高等法院上開確定判決係以：按民事訴訟法
第四百條第一項規定確定判決之既判力，惟於判決主文所判斷之訴訟標的，始可發生
。若訴訟標的以外之事項，縱令與訴訟標的之法律關係有影響，因而於判決理由中對
之有所判斷，除同條第二項所定情形外，尚不能因該判決已經確定而認此項判斷有拘
束力，最高法院七十三年臺上字第三二九二號著有判例。查臺北地院八十三年度訴字
第三四二八號、三四二九號請求清償債務事件，相對人係請求聲請人給付借款利息，
亦即以利息請求權為其訴訟標的。因聲請人否認曾向相對人借款及開立支付利息債務
之支票與相對人，相對人未能舉證證明確有系爭利息債權存在，而受敗訴之判決。其
請求權之基礎乃利息債權，並未觸及系爭借款請求權是否存在之問題，且在該事件審
理過程中，亦未就訴訟標的以外之重要爭點即有無借款債權詳為調查辯論及闡明，故
相對人縱未能舉證證明，亦僅生利息請求權得否請求而已，借款請求權則不在該請求
標的之範圍內。關於借貸法律關係既未於判決主文中加以判斷，依前揭判例意旨，即
非既判力所及，本件當不受其拘束。茲相對人於本件塗銷抵押權登記事件，經舉證證
明確有交付借款之事實，足以推翻上開判決，法院及當事人自非不得為相反之判斷或
主張，聲請人謂臺北地院前開請求清償債務事件之判決，認定兩造間並無系爭抵押借
款債權存在，本件應受其拘束，不得為相反之認定云云，尚不足取。因而為聲請人不
利之判決。經核本院三十年上字第八號判例意旨所稱：「為『訴訟標的之法律關係』
，於確定之終局判決中已經裁判者，就該『法律關係』即有既判力，當事人雖僅於新
訴訟用作攻擊防禦方法，法院亦不得為反於確定判決意旨之裁判。」與原第二審判決
關於既判力之說明，並無不同。此外，原第二審判決對於系爭借款債權之存在，應否
受前開臺北地院就利息請求權判決之拘束所為論斷，並無違背法令或司法院解釋或本
院判例之情形，聲請人於前訴訟程序提出之第三審上訴理由狀內所表明之上訴理由，
即如前開聲請再審意旨所述各詞均與民事訴訟法第四百六十八條、第四百六十九條之
規定情形不相符合，而對於勝負主要關鍵所在之原第二審判決就系爭借款債權，認相
對人業已舉證證明一節，則未表明有何不適用法規或適用不當之情形，本院上開確定
裁定因認聲請人對該判決之如何違背法令，未予具體指摘，其上訴為不合法，裁定予
以駁回，無適用法規顯有錯誤可言。聲請人執以聲請再審，不能認為有理由。
據上論結，本件聲請應予駁回，並依民事訴訟法第九十五條、第七十八條，裁定如主
文。
中      華      民      國    八十九    年      九      月    二十八    日
                              最高法院民事第五庭
                                  審判長法官  蕭  亨  國
                                        法官  許  朝  雄
                                        法官  陳  淑  敏
                                        法官  葉  勝  利
                                        法官  劉  福  來
      右正本證明與原本無異
                                              書  記  官
中      華      民      國    八十九    年      十      月     十三     日


司法院資訊處製作；財團法人民間司法改革基金會備份。
